【裁判字號】    90,簡上,131
【裁判日期】    920912
【裁判案由】    確定界址
【裁判全文】
臺灣新竹地方法院民事判決   九十年簡上字第一三一號
    上  訴  人    甲○○
    訴訟代理人    陳鄭權律師
    複  代理人    乙○○
    被上訴人      丙○○○○○.
?
    訴訟代理人    李國煒律師
右當事人間確定界址事件，上訴人對於中華民國九十年十月二十二日臺灣新竹地方法
院竹北簡易庭九十年度竹北簡字第一九六號第一審判決提起上訴，本院於九十二年八
月二十日辯論終結，判決如左：
    主      文
上訴駁回。
第二審訴訟費用由兩造各負擔二分之一。
    事實及理由
甲、被上訴人主張：
一、其所有坐落新竹縣新豐鄉○○○段一一八八地號，與上訴人所有之同地段一一八
    七地號（以下稱系爭二筆土地）相鄰，被上訴人之前手洪翠雲、楊榮吉分別於民
    國七十九年、八十三年間曾請地政事務所人員鑑界，兩筆土地之界址應為附圖所
    示之ＡＢ二點連接之實線，惟上訴人竟否認上開鑑界結果，主張界址應為如附圖
    所示之ＣＤ連線，並占用被上訴人所有如附圖所示ＡＢＣＤ四點連線，面積四十
    二平方公尺之土地，為此起訴請求確定界址，及返還其所占有之土地等語，原審
    判決確定兩筆土地之界址應為附圖所示之ＡＢ二點連接之實線，及上訴人應返還
    如附圖所示ＡＢＣＤ四點連線，面積四十二平方公尺之土地予被上訴人，並無不
    當，上訴人提起上訴請求廢棄原判決，並無理由。
二、對上訴人抗辯之陳述：
    (1)本件縱依上訴人所主張之如附圖所示之ＣＤ連線為界址，與土地登記簿謄本之
      面積仍有不符，與上訴人主張「經界線所包圍之土地面積應與登記簿謄本相符
      」云云，顯已自相矛盾。
    (2)本件之關鍵在於，界址之確定非以土地面積增減為認定之標準，參照土地法第
      四十六條之二第一項之規定自明。而土地面積與土地登記簿所載者有間，此或
      係以前與現在測量技術精密不同、天然地形變動所致，況系爭土地屬重劃區，
      為被告所自承，土地重新複丈時如因誤差而造成配賦時重測前後面積發生增減
      ，此必然之現象，當不因面積有所增減，而影響系爭土地之實際界址。
    (3)上訴人主張系爭二筆土地之界址決定，應將系爭土地與上訴人所有之另筆同地
      段一一八六地號土地面積爭減情形一併列入考量，並無理由，因一一八六地號
      與一一八八地號並未相鄰，與本件爭執之一一八八、一一八七地號之界址亦無
      關連性，上訴人主張並無理由。
    (4)農地重劃後之地籍圖及土地面積，係由新竹縣政府先行測量，並將分配之結果
      公告，俟公告期滿後送交地政事務所辦理登記，則土地所有人所配得之土地面
      積，如事後發現有短少情形，應係事後向新竹縣政府申請按當時公告現值補償
      之問題。
    並聲明：(1)上訴駁回。(2)第一、二審訴訟費用由上訴人負擔。
乙、上訴人則以：
一、按本案訟爭之二筆土地（及另一筆毗鄰之一一八六號）原均為訴外人呂端壽所有
    ，因參加新竹縣政府五十七年農地重劃而重新分配取得，二筆土地自重劃後即以
    附圖所示ＣＤ連線之田埂為界，並設置塑膠椿為界標，歷三十餘年從未變更，且
    兩地高度落差六十多公分，不易輕易變動，此可傳訊證人余鳳嬌、黎琮埏為證。
二、又按農地重劃時，土地所有權人取得之每筆土地之面積，均係政府事先依法分配
    妥當，再藉以劃定界址，故一一八八、一一八七地號之界址，應以重劃分配取得
    之面積即土地謄本上所記載之面積為準，否則農地重劃之分配與分界即失其意義
    與公信力。如依被上訴人主張以附圖所示之ＡＢ連線為界，將使一一八八地號面
    積由原來之二三六五平方公尺，憑空多出四十四平方公尺，增為二四○九平方公
    尺，而上訴人所有之一一八七地號及另筆一一八六地號土地之面積總和短少四平
    方公尺，顯有不當。反之若以附圖所示ＣＤ連線為界，則一一八七地號僅增加二
    平方公尺，應係測量公差所允許，故本案兩造土地應以如附圖所示ＣＤ連線為界
    甚明。
三、原審以土地面積與土地登記簿所載者有間，此或係以前與現在測量技術精密不同
    ，天然地形變動所致，況系爭土地屬重劃區，為被告所自承，土地重新複丈時如
    因誤差而造成配賦時重測前後面積發生增減，此必然之現象當不因面積有所增減
    ，而影響系爭土地之實際界址云云，惟按「重新實施地籍測量時，土地所有權人
    應於地政機關通知之期限內，自行設立界線，並到場指界。逾期不設立界標或到
    場指界者，得依下列順序逕行施測：一、鄰地界址；二、現使用人之界址；三、
    參照舊地藉圖；四、地方習慣」，土地法第四十六條之二第一項定有明文，足見
    確定界址非以當事人之指界為唯一之認定標準，而應一併參照舊地籍圖及鄰地界
    址等客觀基準以確定界址，且系爭二筆土地界址之確定，絕非僅就一一八八地號
    及一一八七地號土地施測即有正確結果，此外尚應就相鄰一一八六地號一併施測
    ，方可能準確，原審未將本件函請內政部土地測量局重新就一一八六地號、一一
    八七地號、一一八八地號三筆土地施測，並參考舊地籍圖以確定界址，認定事實
    即有違誤。
四、又按一一八八地號七十九年間鑑界時，係由被上訴人之前手洪翠雲所申請，當時
    土地測量人員告知上訴人一一八八地號土地與一一八七地號土地在測量之後，土
    地兩邊仍是以現有田埂為界無誤，上訴人當時已七十二歲，只在幼年時接受些許
    日本教育，對國字認識不多，也不通國、台語，亦未曾有買賣土地之經驗，當時
    在鑑界成果圖上簽名是基於社會人情世故並由承辦人員告知係以現況田埂即維持
    原界址為界無誤，且其餘土地複丈申請人及關係人均簽名下，因應政府測量人員
    為完成公務之要求所簽名。惟事後八十三年間被上訴人之父楊榮吉買賣土地及要
    求土地鑑界之後，卻自行在Ａ點豎立鋼管當界標，其結果不具公信力，自應以當
    時現場指認之田埂為界限之依據。
  並聲明：(1)原判決不利於上訴人之部份廢棄。(2)右廢棄部份被上訴人在第一審之訴
    駁回。(3)第一、二審訴訟費用由被上訴人負擔。
    理      由
一、查系爭二筆土地係民國五十七年辦理重劃，重劃後並無經重測或其他事由，致地
    籍圖有所變動，而重劃後系爭二筆土地之所有權人均為訴外人呂瑞壽，嗣呂瑞壽
    去世後，於六十四年間由上訴人及訴外人呂源盛分別繼承一一八七、一一八八地
    號，嗣一一八八地號再輾轉讓與訴外人鍾林鳳妹、洪翠雲、楊榮吉，最後由被上
    訴人取得之事實，有新湖地政事務所九十一年七月五日新湖地所二字第○九一○
    ○○三○四五號函暨所附一一八七、一一八八地號舊土地登記簿謄本，及人工登
    記簿謄本在卷可稽。
二、次查，經本院向新湖地政事務所函詢：系爭二筆土地於五十七年間辦理農地重劃
    時，土地之界址線如何決定，並請該所檢送系爭二筆土地五十七年重劃時之地籍
    測量資料過院參辦，該所以函查事項屬農地重劃業務，而轉請主管機關新竹縣政
    府處理，新竹縣政府函覆謂：系爭二筆土地辦理農地重劃，係將原土地所有權人
    呂瑞壽所有重劃前坐落新豐鄉○○○段七二之五、七二之一五、七二之一六、七
    二之一七、七二之一八、七二之二○、七二之二一、七二之二二、七二之二三、
    新豐鄉○○段二五、二五之一、二五之三地號等十二筆土地，經核算地價，扣除
    負擔，交換分合，依原耕作位次集中分配於重劃後新豐鄉○○○段一一八八、一
    一八七、一一八六、一一八二、一一八一、一一八○地號及新豐鄉○○段七二六
    、七二五、七五三地號等九筆土地，經公告確定後，依上列地號實地釘界點交土
    地所有權人，有新竹縣政府九十二年三月十日府地劃字第○九二○○二六五七三
    號函在卷可按。又新竹縣政府地政局重劃課課長曾正記於答覆本院受命法官詢問
    有關農地重劃之地籍測量及分配面積問題時，說明如下：一、重劃流程：縣政府
    勘選重劃土地—報請省政府核定—製作現況測量圖—規劃農路、水路—進行土地
    分配—公告分配原圖及重劃前後土地分配對照清冊—公告確定—通知土地所有權
    人實地釘界點交。二、農地重劃時須扣除農水路及工程費等費用，故分得之面積
    會比原耕作面積少，如原耕作之位置散布多處且扣除上開費用後分得之面積較小
    ，重劃後會集中合併，故重劃後之位置與原耕作位置未必相同。三、重劃後分得
    土地面積係由縣政府先行測量（當時全省都在辦理重劃，縣府人力不足時，會請
    省測量總隊派員支援），並將分配結果公告，俟公告期滿無異議後始確定，分配
    原圖事後送交省測量總隊保管，分配正圖及清冊送地政事務所辦理登記。四、重
    劃當時因測量技術所限，如事後發現面積有短少，土地所有權人得向新竹縣政府
    申請按申請時當期之公告現值補償，有本院九十二年七月八日電話記錄一份在卷
    可憑。另依農地重劃條例第二十七條規定：「農地重劃後分配於原土地所有權人
    之土地，自分配確定之日起，視為其原有土地」；又按「農地重劃條例第二十二
    條僅係定明重劃時土地分配之方法，乃重劃程序之階段行為，為期分配之公平，
    進而有第二十五條及第二十六條之分配結果之公告及通知，與對於分配異議之程
    序，亦即土地所有人對於分配有異議，應於公告期間提出，若於公告期間無異議
    而確定，依同條例第二十七條規定，自確定時起因農地重劃分配於原土地所有人
    之土地，視為其原有土地，即不得再以重劃前之事由而為爭執」，最高法院八十
    五年度台上字第五○五號判決參見。故重劃後獲配土地之所有權人，應係原始取
    得重劃後之土地，且重劃後土地之界址及面積等相關土地登記事項，地政事務所
    均係依據新竹縣政府所檢送已公告確定之分配圖及重劃前後土地分配對照清冊上
    所載之土地面積，據以作成地籍圖及土地標示之登記，故重劃後土地與重劃前土
    地之位置、面積毫無關連，上訴人請求調閱舊地籍圖作為判定界址之參考，並無
    依據。
三、承前所述，農地重劃為新形成之法律關係，重劃後土地之經界線，應依重劃後之
    地籍圖定之，而經原審囑託新湖地政事務所到場測量結果，被上訴人主張系爭二
    筆土地之界址為如附圖所示ＡＢ連線，與地籍圖之經界線重疊，而上訴人主張之
    界址係以現有田埂為界即如附圖所示ＣＤ連線，則偏離地籍圖之經界線，而侵入
    一一八八地號內，且如附圖所示ＡＢＣＤ連線圍成之三角形面積為四二平方公尺
    ，有新湖地政事務所八十九年八月十五日函檢送之複丈成果圖一份附卷可稽（見
    原審卷第四七頁），自堪信被上訴人主張之界址為正確。
四、上訴人固抗辯現有田埂為五十七年重劃後所設置，三十多年來從未變動，且如以
    如附圖所示ＡＢ連線為界，被上訴人所有之一一八八地號面積與土地登記簿謄本
    所載面積相比，遽增四四平方公尺，而其所有之一一八七、一一八六地號總和之
    面積則減少四平方公尺云云。惟查，現有田埂既然係五十七年重劃後由土地所有
    權人自行設置，並不因此而變更已公告確定之土地位置及經界，況且當時系爭二
    筆土地所有權人均為呂瑞壽，該田埂之設置尚難認為有劃分地界之功能，自不能
    以田埂作為決定界址之依據，又本件所爭執者為一一八八與一一八七二筆土地之
    界址，一一八六地號與一一八八地號並未毗鄰，系爭二筆土地之界址變動，與一
    一八六地號並無影響，上訴人主張計算面積增減時，亦應將該地號一併列入考量
    ，尚乏依據。又上訴人主張農地重劃後土地所有權人取得之每筆土地之面積，均
    係政府事先依法分配妥當，再藉以劃定界址，故一一八八、一一八七地號之界址
    ，應以重劃分配取得之面積即土地謄本上所記載之面積為準云云，經查，新竹縣
    政府於五十七年辦理農地重劃時，所製作之土地分配卡，固載明一一八八、一一
    八七地號面積分別為二三六五、二八七○平方公尺（見新竹縣政府九十二年二月
    二十一日府地劃字第○九二○○一七六六八號函所附農地重劃區土地分配卡副卡
    影本），惟經原審囑託內政部土地測量局，依新湖地政事務所保管之地籍圖（亦
    即以附圖所示ＡＢ連線為界址），計算一一八八、一一八七地號之面積，分別為
    二四○九平方公尺、二八七六平方公尺，有該局函送之面積分析表二份附卷可稽
    （見原審卷第一二三頁、一四三頁），與新竹縣政府測量之面積相比，一一八八
    地號及一一八七地號面積均有增加，分別增加了四四平方公尺及六平方公尺，如
    依上訴人主張之界址即附圖所示ＣＤ連線，則係將附圖所示ＡＢＣＤ連線圍成之
    三角形四二平方公尺土地劃歸上訴人所有之一一八七地號，則變為被上訴人增加
    二平方公尺，而上訴人增加四八平方公尺，在此情形下，上訴人主張如依附圖所
    示ＡＢ連線為界址，被上訴人憑空多得四四平方公尺，顯有不當為由，作為系爭
    二筆土地界址應為附圖所示ＣＤ連線之論據，其正當性自屬薄弱。又系爭二筆土
    地於五十七年間辦理農地重劃，距今已三十餘年，新竹縣政府或其委託之人員或
    由於當時測量技術受限，致土地實際面積與分配卡所載之面積有所不符，自應以
    現今較精密之測量技術所測量之結果為準，土地所有權人如事後發現面積有短少
    （例如上訴人所有之一一八六地號），應依法向新竹縣政府申請補償，以謀救濟
    ，亦經前開新竹縣政府地政局重劃課課長曾正記陳述明確，故本院認為上訴人所
    辯均不足採。
五、系爭二筆土地之界址既應依據五十七年農地重劃後地政事務所所保管之地籍圖定
    之，則一一八八地號之土地所有權人洪翠雲、楊榮吉分別於七十九年、八十三年
    申請鑑界，該鑑界之結果對於系爭二筆土地之界址並無影響（實際上該二次鑑界
    亦係依重劃後之地籍圖施測），兩造有關該二次鑑界情形之攻防，爰不予論駁，
    附此敘明。
六、按所有權人對於無權占有或侵奪其所有物者，得請求返還之；對於妨害其所有權
    者，得請求除去之；有妨害其所有權之虞者，得請求防止之；民法第七百六十七
    條定有明文。系爭二筆土地之界址應為如附圖所示ＡＢ連線，而如附圖所示ＡＢ
    ＣＤ連線面積四十二平方公尺之土地，現由上訴人所占用之事實，為兩造所不爭
    執，並經原審履勘屬實，製有勘驗筆錄及複丈成果圖各一份可憑，上訴人亦無法
    舉證其有合法使用之權源，則被上訴人依物上請求權，請求被告返還前述土地，
    核屬正當，應予准許。原審判決主文第一項關於確定系爭二筆土地之界址為如附
    圖所示ＡＢ連線部分，其理由與本院雖有不同，惟結論並無二致，至於主文第二
    項關於返還土地之部分，於法並無違誤，上訴意旨指摘原判決不當，求予廢棄改
    判，為無理由，應予駁回其上訴。
七、本件事證已臻明確，兩造其餘攻擊防禦方法及聲明之證據，經審酌後對判決之結
    果不生影響，爰不一一條論列，附此敘明。
八、本件為經界事件涉訟，界址之確定於兩造均屬有利，本院認由敗訴當事人負擔全
    部訴訟費用顯失公平，茲依民事訴訟法第八十條之一規定，命兩造各負擔一部分
    。
九、據上論結，本件上訴為無理由，依民事訴訟法第四百三十六條之一第三項、第四
    百四十九條第一項、第二項、第八十條之一，判決如主文。
中      華      民      國    九十二    年      九      月     十二     日
                                    臺灣新竹地方法院民事第二庭
~B審判長法      官  彭洪英
~B      法      官  黃珮禎
~B      法      官  王鳳儀
右為正本係照原本作成。
不得上訴。
中      華      民      國    九十二    年      九      月     十二     日
~B法院書記官  吳美雲
~F0
~T48
 附表：
┌───────┬────────────┬───────────┬────────────┐
│              │  登記簿所載面積        │ 依附圖所示ＡＢ連線之 │   如附圖所示ＣＤ連線之 │
│              │（單位：平方公尺，下同）│ 面積                 │   面積                 │
├───────┼────────────┼───────────┼────────────┤
│一一八八地號  │   二三六五             │   二四○九（增四四） │     二三六七（增  二） │
├───────┼────────────┼───────────┼────────────┤
│一一八七地號  │   二八七○             │   二八七六（增  六） │     二九一八（增四八） │
└───────┴────────────┴───────────┴────────────┘


司法院資訊處製作；財團法人民間司法改革基金會備份。
